【裁判字號】    89,上訴,1341
【裁判日期】    890816
【裁判案由】    違反藥事法
【裁判全文】
臺灣高等法院高雄分院刑事判決                  八十九年度上訴字第一三四一號
    上  訴  人  台灣高雄地方法院檢察署檢察官
    被      告  甲○○
    選任辯護人  盧俊誠
右上訴人因被告違反藥事法案件，不服臺灣高雄地方法院八十八年度訴字第一三七五
號中華民國八十九年八月十六日第一審判決（起訴案號：臺灣高雄地方法院檢察署八
十七年度偵字第二七五八七號），提起上訴，本院判決如左：
      主  文
上訴駁回。
      理  由
一、公訴意旨略以：被告甲○○基於概括之犯意，自民國八十七年十月間起，在高雄
    市苓雅區○○○路三四二號，其所經營之「明石堂接骨院」，連續多次販賣未經
    核准之龍膽瀉肝丸及不知名藥丸（成分不明）等偽藥予謝德市及不特定人牟利。
    嗣於同年十一月二十六日下午二時三十分許，在上址為警查獲，並扣得不知名藥
    丸一大瓶、一小瓶、龍膽瀉肝丸一瓶及香砂六君子湯、天王補心丹、桂枝茯苓丸
    、湷上防風湯等中藥各一瓶。認被告甲○○涉有藥事法第八十三條第一項之販賣
    偽藥罪嫌。
二、公訴意旨認被告甲○○涉有藥事法第八十三條第一項之販賣偽藥罪嫌，被告甲○
    ○連續多次以每瓶新台幣六千元至一萬二千元不等之價格販黃未貼有成份標示之
    不知名藥丸予謝德市服用一節，業經證人謝德市、謝金美到庭結證證述綦詳，並
    有不知名藥丸一大瓶、一小瓶、龍膽瀉肝丸一瓶等偽藥扣案及藥丸化驗申請書、
    行政院衛生署藥物食品檢驗局回函一份附卷可資佐證；參以證人張渭震亦證稱：
    我只能證明我曾經開藥丸給我岳父，至於警方查獲的不知名藥丸是何物我也不清
    楚等語。足徵被告甲○○確有販賣偽藥之犯行甚明，被告所辯不足採信，為所憑
    之論據。
三、按犯罪事實應依證據認定之，無證據不得推定其犯罪事實；不能證明被告犯罪者
    ，應諭知無罪之判決，刑事訴訟法第一百五十四條、第三百零一條第一項定有明
    文。認定不利於被告之事實，須依積極證據，苟積極證據不足為不利於被告事實
    之認定時，即應為有利於被告之認定，更不必有何有利之證據，最高法院三十年
    上字第八一六號著有判例可資參照。
四、訊據被告甲○○堅決否認犯行，辯稱：其有藥商許可執照，龍膽瀉肝丸等藥品是
    向藥商拿來賣的；扣案編號一之大瓶黑色藥丸，係供其本人使用之藥丸，並未販
    賣，且係依據其具有中醫師資格之女婿張渭震所開立之處方簽，所調製成供其本
    人調養身體使用之藥丸；扣案編號二之小瓶黑色藥丸，雖出售予謝德市，但該藥
    丸為「龍膽瀉肝丸」，係向成功製藥股份有限公司購買後分裝成一小瓶後出售，
    該藥丸並非偽藥，伊並無販賣偽藥之犯行等語。
五、經查：
（一）、被告甲○○係明石堂中藥房之負責人，而明石堂中藥房於八十三年八月二日
        起即取得藥商許可執照，並於八十四年四月十九日向高市政府申請營業而取
        得營利事業登記證；且其藥商許可執照於本件被查獲之八十七年十一月二十
        六日仍然有效等事實，分別有明石堂中藥房之高市建二商字第九二０四二六
        八九號高雄市政府營利事業登記證、高雄市政府衛生局八十三年八月二日核
        發之高市衛中藥（三）民字第二五七號藥商許可執照、高雄市政府回覆原審
        查詢上情之八十九年五月三十一日八九高市衛四字第一七四四五號函等在卷
        可稽。是被告甲○○確有開設明石堂中藥房並有藥商許可執照等事實自足以
        認定；被告甲○○既經營明石堂中藥房，且具有藥商許可執照，則其自得販
賣合法之藥品。
（二）、扣案編號二之小瓶「不知名藥丸」，經原審委請成功製藥股份有限公司之總
        經理丁義發鑑定，丁義發並到庭結證稱：該公司之「龍膽瀉肝散」亦有應客
        戶之要求製成「龍膽瀉肝丸」；且該藥丸經其送請大仁技術學院代為鑑定後
        ，該藥丸確為「龍膽瀉肝丸」無誤等語（見原審八十八年八月四日、八十九
        年五月十一日訊問筆錄），並有其提出之成功製藥股份有限公司檢驗報告及
        龍膽瀉肝丸檢驗手冊在卷可稽（見原審卷第四十八頁至第五十五頁）。足見
        該藥丸即應確實為成功製藥股份有限公司所合法製造之「龍膽瀉肝丸」，並
        非偽藥或禁藥，被告甲○○既具有藥商資格，自得依藥事法之規定予以販賣
        。是被告甲○○縱有販賣上開藥丸，亦難認令負藥事法第八十三條第一項販
        賣偽藥罪之罪責。
（三）、至於扣案編號一之大瓶「不知名藥丸」，雖不能證明係成功製藥股份有限公
        司或其他藥廠所合法製造，惟查：
        １、證人謝德市雖證稱向被告甲○○購買藥丸，惟其並無法指認其所購得之
            究為扣案編號二之小瓶黑色藥丸（即龍膽瀉肝丸），或編號一之大瓶黑
            色藥丸（即大瓶「不知名藥丸」），則被告甲○○是否曾出售此編號一
            之大瓶黑色藥丸，即有疑義。被告甲○○是否曾出售此種藥丸予證人謝
            德市，既尚有疑義，則此項證據即難資為認定被告甲○○犯罪之積極證
            據。
        ２、又扣案編號一之大瓶黑色藥丸（即大瓶「不知名藥丸」），雖經公訴人
            送請行政院衛生署中醫藥委員會鑑定，然依該院委員會八十八年二月二
            十三日以衛中會藥字第八八○○一六一四號函覆結果僅稱：「送驗檢體
            欠缺標籤、仿單或包裝等資料，又中藥材來自動、植、礦物三界，且為
            天然物而非單一成分之純品，所含成分複雜，以目前科學技術，各藥材
            未知成分仍多，加上各天然物間常含有共同成分，若非單一植物所特有
            之成分，實難確認製劑中所含之藥材。另就以單一藥材亦常因基原、產
            地、採收季節、炮製及貯存方法等不同，均影響其所含成分及含量，尤
            其製成複方製劑，欲分離鑑定製劑中所含各組成藥材，尚有困難，故歉
            難判斷」等語（見偵查卷第二十八頁），顯見扣案編號一之大瓶黑色藥
            丸（即大瓶「不知名藥丸」），究竟是否為偽藥或禁藥尚難確定；此藥
            丸究竟是否為偽藥或禁藥既仍難確定，自不得遽為被告甲○○不利之論
            據。
        ３、被告甲○○辯稱扣案編號一之大瓶黑色藥丸（即大瓶「不知名藥丸」）
            ，係其女婿即中醫師張渭震開立處方所自行調製供其本人調養身體使用
            之藥丸，並未販賣等語；其辯詞核與證人即張渭震證稱被告即其岳父，
            身體不好，故確實經常開藥給被告服用，並提出處方簽一份為證等情相
            符（見原審八十八年八月二日審判筆錄）。雖原審將該處方簽與扣案證
            物送請行政院衛生署藥物食品檢驗局鑑定該藥丸是否係根據該處方簽所
            調製後，惟該局以八十九年六月一日藥檢參字第八九○八○七七號函鑑
            定確有困難（見原審卷第七十六頁）；惟經原審再函請行政院衛生署中
            醫藥委員會詢問該處方簽之作用後，該委員會答稱該處方簽之中藥材大
            多具有補腎、生精髓、強壯的作用，係為補養之劑，有該委員會八十九
            年七月十四日衛中會藥字第八九○○五五五四號函在卷足稽（見原審卷
            第八十頁），其函覆之內容與被告甲○○辯稱扣案編號一之大瓶黑色藥
            丸，係女婿即中醫師張渭震開立供其本人調養身體使用之藥丸亦相符合
            ，由是可見被告甲○○上開辯解，應足採信。
（四）、綜上所述，被告甲○○既經營明石堂中藥房，且具有藥商許可執照，則其自
        得販賣合法之藥品，扣案編號二之小瓶「不知名藥丸」，確實為成功製藥股
        份有限公司所合法製造之「龍膽瀉肝丸」，並非偽藥或禁藥，被告甲○○既
        具有藥商資格，自得依藥事法之規定予以販賣；而扣案編號一之大瓶黑色藥
        丸（即大瓶「不知名藥丸」）及其餘扣案物品，尚難證明為藥事法所稱之偽
        藥或禁藥，亦不得遽為被告甲○○不利之論據。此外，復查無其他積極證據
        足資審認被告確有公訴人所指之犯行。
六、原審經詳查後，認被告甲○○之犯罪尚屬不能證明，依刑事訴訟法第三百零一條
    第一項之規定，為被告甲○○無罪之判決，經核並無違誤。檢察官上訴意旨，仍
    指被告甲○○擅自製造偽藥，並販賣偽藥予謝德市，顯有販賣偽藥之犯行，而指
    摘原判決不當，為無理由，應予駁回。
據上論結，應依刑事訴訟法第三百六十八條，判決如主文。
本案經檢察官羅正平到庭執行職務。
中      華      民      國  八十九    年      十      月    三十一    日
                              臺灣高等法院高雄分院刑事第三庭
                                  審判長法官  莊秋桃
                                        法官  魏式璧
                                        法官  陳中和
右正本證明與原本無異。
如不服本判決，應於判決送達後十日內向本院提出上訴狀，其未述理由者並應於提
出上訴狀後十日內向本院補提理由書（應附繕本)。
                                      書記官  梁美姿
中    華    民    國     八十九     年      十一      月       三       日
                                                                        Ｆ


司法院資訊處製作；財團法人民間司法改革基金會備份。
